【裁判字號】    92,訴,266
【裁判日期】    920619
【裁判案由】    綜合所得稅
【裁判全文】
臺中高等行政法院判決                            九十二年度訴字第二六六號
                              .
    原      告  甲○○
    被      告  財政部臺灣省中區國稅局
    代  表  人  乙○○
    訴訟代理人  丁○○
                丙○○
右當事人間因綜合所得稅事件，原告不服財政部中華民國九十二年二月十七日台財訴
字第○九一○○六八八三七號（案號：第00000000號）訴願決定，提起行政
訴訟。本院判決如左︰
    主  文
原告之訴駁回。
訴訟費用由原告負擔。
    事  實
甲、事實概要：原告八十九年度綜合所得稅結算申報，經被告查得福代實業有限公司
    （以下簡稱福代公司）八十五年度累積未分配盈餘超過已收資本額之一倍以上，
    惟該公司未依規定辦理增資或選擇加徵百分之十營利事業所得稅，遂依行為時所
    得稅法第七十六條之一規定，按八十八年度股東名簿上所載股東，計算每股份之
    應分配數予以通報歸戶原告及其配偶八十九年度營利所得各新臺幣（下同）一、
    四０三、八三八元，案經被告核定綜合所得總額為二、八五二、一六八元，應補
    稅額四七四、三一八元。原告不服，提起復查經駁回，再提起訴願，亦遭駁回，
    遂提起本件行政訴訟。
乙、兩造爭點及陳述：
壹、原告方面：
一、聲明：求為判決：(一)訴願決定及原處分均撤銷。(二)訴訟費用由被告負擔。
二、陳述：
  (一)被告以福代公司八十五年度累計未分配盈餘超過已收資本額一倍以上，惟該公司
    未依規定辦理增資或選擇加徵百分之十營利事業所得稅，遂依該公司第八十八年
    度股東名冊上所載股東，計算每股份之應分配數歸戶原告及其配偶八十九年度營
    利事業所得各一、四○三、八三八元，乃核定原告應補稅額四七四、三一八元。
  (二)查本件固係依所得稅法第七十六條之一規定據以強制分配，然此實違反憲法所稱
    有所得，始課稅之基本法則。
  (三)況本件原處分機關稱福代公司八十五年度累計未分配盈餘未依規定辦理增資，是
    即使須核課補稅，亦僅能加諸原告八十五年度之所得，豈有加計在原告八十九年
    之個人所得？
  (四)依所得稅法第七十六條之一規定，公司未分配盈餘應於次一營業年度內，辦理增
    資或分配盈餘。本件被告認福代公司八十五年有上述情事，從而被告認定原告應
    補稅亦應補八十六年度之綜合所得稅才是，而非補八十九年度綜合所得稅。是以
    因認被告本件行政處分實欠法律依據。
  (五)又本件原告從未收到被告所寄發補稅單，此部分希被告提示寄發日期。
貳、被告方面：
一、聲明：求為判決駁回原告之訴。
二、陳述：
  (一)按「個人之綜合所得總額，以其全年各類所得合併計算之：第一類：營利所得：
    公司股東所獲分配之股利總額：：：。」「公司組織之營利事業，其未分配盈餘
    累積數超過已收資本額二分之一以上者，應於次一營業年度內，利用未分配盈餘
    ，辦理增資，增資後未分配盈餘保留數，以不超過本次增資後已收資本額二分之
    一為限；其未依規定辦理增資者，稽徵機關應以其全部累積未分配之盈餘，按每
    股份之應分配數歸戶，並依實際歸戶年度稅率，課徵所得稅。」為行為時所得稅
    法第十四條第一項第一類及同法第七十六條之一所明定。次按「 (一)稽徵機關
    於核定公司之營利所得時，發現其未分配盈餘累積數已超過法定限額，應即行通
    知公司於文到十日內派員檢送所得稅法第七十六條之一第二項規定得減除項目之
    證明文件核對未分配盈餘累積數，並於一個月內選定就超過可保留額度加徵百分
    之十營利事業所得稅或於次一年度 (及時歸戶案件)或查獲年度 (未及時歸案件)
    之十二月三十一日以前辦理增資或分配。(二)經核對其未分配盈餘累積數確已超
    過法定限額，並選定依所得稅法第七十六條之一規定辦理者或逾期未選定加徵營
    利事業所得稅者，稽徵機關應以所得稅法第七十六條之一第一項規定所稱次一營
    業年度或未及時歸戶案件查獲年度之十二月三十一日股東名簿所載股東為對象，
    於翌年按每股東之應分配數予以歸戶，並將課稅所得資料通報本部財稅資料中心
    及公司，由公司通知其股東將歸戶課稅所得併入歸戶年度所得申報納稅；如未將
    該分配數申報為所得，於核定其該年度所得稅時應併入計課。」為財政部七十七
    年十二月三十日台財稅第七七○六六七五五○號函所明釋（九十年版所得稅法令
    彙編第五二四頁）。
  (二)本案原告及其配偶張管為福代公司之股東，經被告查得該公司截至八十五年度止
    ，未加徵營利事業所得稅之未分配盈餘累積數為七、０一九、一八九元，已逾實
    收資本額六、○○○、○○○元之一倍以上，經被告於八十八年四月二十八日以
    中區國稅彰縣資字第八八００一三三九七號函，請該公司檢送未分配盈餘累積數
    之扣減項目資料前來核對，並選擇於八十八年度辦理增資、分配或加徵營利事業
    所得稅，惟該公司逾期未函復亦未辦理，被告遂依所得稅法第七十六條之一規定
    ，以該公司八十八年十二月三十一日股東名簿所載股東為對象，按每股東投資比
    例之應分配數予以歸戶，分別核定原告及其配偶張管八十九年度營利所得各一、
    四０三、八三八元，並通報歸課原告當年度綜合所得稅。原告不服，復查主張該
    公司八十五年度並未分配盈餘，被告以強制歸戶手段核定其有盈餘所得，併歸課
    其個人所得稅，依法無據，按有所得才需課稅，此為稅制基本原則，其確無分配
    到該公司八十五年度之盈餘，被告以擬制為基礎所認定其有所得，實有違無所得
    應無需繳稅之法則，請准撤銷原處分等情。經查本案福代公司截至八十五年度止
    ，未分配盈餘累積數確已逾實收資本額一倍以上，初查依規定函請該公司選擇於
    八十八年度辦理增資、分配或加徵營利事業所得稅，該函亦合法送達，惟該公司
    逾期未函復亦未辦理，是初查依首揭法令規定，分別核定原告及其配偶八十九年
    度營利所得各一、四０三、八三八元，洵無違誤。至原告主張福代公司並未分配
    盈餘，其亦確未收到該公司盈餘，按有所得才需課稅，而被告以所謂擬制性盈餘
    強制歸戶其有盈餘所得，有違無所得應無需繳稅之法則乙節，經查本件係依所得
    稅法第七十六條之一規定據以歸戶系爭營利所得，係屬一般收付實現原則之特別
    規定，該法條對於未分配盈餘強制歸戶課稅既有明文，在適用上自不發生與收付
    實現原則是否牴觸問題。綜上，本件被告以原告及其配偶為該公司股東歸戶系爭
    營利所得，並通報歸課原告八十九年度綜合所得稅，揆諸首揭規定，並無不合，
    復查後遂予維持。
  (三)訴訟意旨略謂：被告以「福代實業有限公司」八十五年度累積未分配盈餘超過已
    收資本額之一倍以上，惟該公司未依規定辦理增資或選擇加徵百分之十營利事業
    所得稅，遂依該公司八十八年度股東名冊上所載股東計算每股份之應分配數歸戶
    原告及其配偶八十九年度營利事業所得稅各一、四○三、八三八元，乃核定原告
    應補稅額四七四、三一八元。查本件故係依所得稅法第七十六條之一規定據以強
    制分配，然此實違反憲法所稱有所得始才課稅之基本法則。又該公司八十五年度
    累計未分配盈餘未依規定辦理增資，即使須核課補稅亦僅能加諸原告八十五年度
    之所得，豈有加計在原告八十九年度之個人所得。
  (四)本件福代實業有限公司截至八十五年度止，未加徵營利事業所得稅之未分配營餘
    累積數已逾實收資本額之一倍以上，且未依規定辦理增資或就超過可保留額度加
    徵百分之十，被告依所得稅法第七十六條之一規定據以強制歸戶系爭營利所得，
    係屬一般收付實現原則之特別規定，是並不違反有所得始課稅之基本原則。次查
    該公司八十五年度營利事業所得稅於八十七年度核定，被告於八十八年查獲，依
    財政部七十七年十二月三十日台財稅第七七○六六七五五○號函規定，被告依該
    公司八十八年十二月三十一日股東名簿所載股東為對象，於八十九年按每股東之
    應分配數予以歸戶，併入歸戶（八十九）年度所得課稅，應無不合，所訴委不足
    採。基上論結，原處分及所為復查及訴願決定並無違誤，請判決如答辯之聲明。
    理  由
一、按「個人之綜合所得總額，以其全年各類所得合併計算之：第一類：營利所得：
    公司股東所獲分配之股利總額：：：。」、「公司組織之營利事業，其未分配盈
    餘累積數超過已收資本額二分之一以上者，應於次一營業年度內，利用未分配盈
    餘，辦理增資，增資後未分配盈餘保留數，以不超過本次增資後已收資本額二分
    之一為限；其未依規定辦理增資者，稽徵機關應以其全部累積未分配之盈餘，按
    每股份之應分配數歸戶，並依實際歸戶年度稅率，課徵所得稅。」為行為時所得
    稅法第十四條第一項第一類及同法第七十六條之一所明定。次按「(一)稽徵機關於
    核定公司之營利所得時，發現其未分配盈餘累積數已超過法定限額，應即行通知
    公司於文到十日內派員檢送所得稅法第七十六條之一第二項規定得減除項目之證
    明文件核對未分配盈餘累積數，並於一個月內選定就超過可保留額度加徵百分之
    十營利事業所得稅或於次一年度 (及時歸戶案件)或查獲年度 (未及時歸案件)之
    十二月三十一日以前辦理增資或分配。(二)經核對其未分配盈餘累積數確已超過法
    定限額，並選定依所得稅法第七十六條之一規定辦理者或逾期未選定加徵營利事
    業所得稅者，稽徵機關應以所得稅法第七十六條之一第一項規定所稱次一營業年
    度或未及時歸戶案件查獲年度之十二月三十一日股東名簿所載股東為對象，於翌
    年按每股東之應分配數予以歸戶，並將課稅所得資料通報本部財稅資料中心及公
    司，由公司通知其股東將歸戶課稅所得併入歸戶年度所得申報納稅；如未將該分
    配數申報為所得，於核定其該年度所得稅時應併入計課。」為財政部七十七年十
    二月三十日台財稅第七七○六六七五五○號函所明釋（九十年版所得稅法令彙編
    第五二四頁）。該函釋係主管機關本於職權所為之解釋，又不違背法律之規定，
    自得引用。
二、憲法第十九條規定：「人民有依法律納稅之義務。」此即所謂「稅捐法律主義」
    ，其內容依司法院釋字第二一七號解釋：「係指人民僅依法律所定之納稅主體、
    稅目、稅率、納稅方法及納稅期間等項而負納稅之義務。」此為憲法直接就稅捐
    所規定之原則。原告所稱有所得始課稅，應屬所得稅法上之原則，且此原則亦僅
    屬就法律解釋時所持之開放性原則，故如法律已就某事項為特別之規定，自應依
    法律之規定，而難指為違法或違憲。行為時所得稅法第七十六條之一規定：「公
    司組織之營利事業，其未分配盈餘累積數超過已收資本額二分之一以上者，應於
    次一營業年度內，利用未分配盈餘，辦理增資，增資後未分配盈餘保留數，以不
    超過本次增資後已收資本額二分之一為限；其未依規定辦理增資者，稽徵機關應
    以其全部累積未分配之盈餘，按每股份之應分配數歸戶，並依實際歸戶年度稅率
    ，課徵所得稅。」係就公司組織之營利事業，其未分配盈餘累積數超過已收資本
    額二分之一以上者，則公司應辦理增資，否則即由稽徵機關予以（分配）歸戶，
    並課徵所得稅。此為收付實現原則之特別規定，蓋此際公司既不依規定增資，而
    使股東之應分配盈餘（股息之營利所得）隱而不必課徵所得稅，反有違稅負之公
    平，而與憲法第七條所定之平等原則不合。原告指依行為時所得稅法第七十六條
    之一規定處理有違反「憲法所稱有所得，始課稅之基本法則」云云，尚非可取。
三、本件原告及其配偶張管為福代公司之股東，經被告查得該公司截至八十五年度止
    ，未加徵營利事業所得稅之未分配盈餘累積數為七、０一九、一八九元，已逾實
    收資本額六、○○○、○○○元之一倍以上，經被告於八十八年四月二十八日以
    中區國稅彰縣資字第八八００一三三九七號函，請該公司檢送未分配盈餘累積數
    之扣減項目資料前去核對，並選擇於八十八年度辦理增資、分配或加徵營利事業
    所得稅，惟該公司逾期未函復亦未辦理，被告遂依所得稅法第七十六條之一規定
    ，以該公司八十八年十二月三十一日股東名簿所載股東為對象，按每股東投資比
    例之應分配數予以歸戶，分別核定原告及其配偶張管八十九年度營利所得各一、
    四０三、八三八元，並通報歸課原告當年度綜合所得稅等情，有福代公司資產負
    債表、福代公司未分配盈餘累積數計算表（核定表）、核定通知書等附原處分卷
    可稽，堪信為真實；又被告寄發補稅單，亦有回執影本附卷可稽，被告稱補稅單
    已寄發原告收受，否則原告何以知悉補稅，而提起行政救濟？亦堪置信。
四、原告雖主張本件固係依所得稅法第七十六條之一規定據以強制分配，然此實違反
    憲法所稱有所得，始課稅之基本法則。且依所得稅法第七十六條之一規定，公司
    未分配盈餘應於次一營業年度內，辦理增資或分配盈餘。被告認福代公司八十五
    年有上述情事，從而被告認定原告應補稅亦應補八十六年度之綜合所得稅才是，
    而非補八十九年度綜合所得稅。是以被告本件行政處分實欠法律依據云云。
五、惟查本件並無違原告所主張「憲法所稱有所得，始課稅之基本法則」，已如前述
    。次查行為時所得稅法第七十六條之一規定：「公司組織之營利事業，其未分配
    盈餘累積數超過已收資本額二分之一以上者，『應於次一營業年度內，利用未分
    配盈餘，辦理增資』，增資後未分配盈餘保留數，以不超過本次增資後已收資本
    額二分之一為限；其未依規定辦理增資者，稽徵機關應以其全部累積未分配之盈
    餘，按每股份之應分配數歸戶，並『依實際歸戶年度稅率，課徵所得稅』。」準
    此，足見「辦理增資」之時間為「次一營業年度內」，但「課徵所得稅」之時間
    則為「實際歸戶年度」甚明。本件係於八十八年度查知，而於八十九年度歸戶，
    而歸課原告八十九年度之所得稅即無不合，原告主張應歸課八十六年度之綜合所
    得稅云云，即非可採。從而原處分核定原告八十九年度綜合所得總額為二、八五
    二、一六八元，應補稅額四七四、三一八元，核無違誤，訴願決定予以維持，亦
    無不合，原告請求予以撤銷，核無理由，應予駁回。
據上論結，本件原告之訴為無理由，依行政訴訟法第一百九十五條第一項後段、第九
十八條第三項前段，判決如主文。
中    華    民    國    九   十   二     年    六     月    十    九    日
                 臺 中 高 等 行 政 法 院   第 三 庭
                                    審 判 長 法  官  王  茂  修
                                             法  官  莊  金  昌
                                             法  官  許  金  釵
右正本證明與原本無異。
如不服本判決，應於判決送達後二十日內向本院提出上訴書狀，其未表明上訴理由者
，應於提起上訴後二十日內向本院提出上訴理由書（須依對造人數附具繕本）；如於
本判決宣示或公告後送達前提起上訴者，應於判決送達後二十日內補提上訴理由書（
須附繕本）。未表明上訴理由者，逕以裁定駁回。
提起上訴應預繳送達用雙掛號郵票拾份（每份三十四元)。
中    華    民    國    九   十   二    年    六    月      二   十     日
                                    法  院 書 記 官  朱  敏  諄


司法院資訊處製作；財團法人民間司法改革基金會備份。
